臺灣高等法院民事裁定
110年度抗字第821號
抗  告  人  李建樑  

相  對  人  正義開發股份有限公司

法定代理人  李博德  
上列當事人間聲明異議事件，抗告人對於中華民國110年5月31日
臺灣新北地方法院110年度執事聲字第24號所為裁定提起抗告，
本院裁定如下：
    主      文
原裁定及原法院司法事務官於民國一一０年三月十一日所為一０九
年度司執字第四四０五七號裁定均廢棄。
抗告程序費用由相對人負擔。 
    理      由
一、按執行法院應依執行名義強制執行，執行法院就執行名義之
    內容，本有解釋之權限與職責，然執行法院解釋執行名義，
    原則上僅就執行名義本身之記載內容為之，如記載不明確時
    ，始得參酌其他資料（最高法院103年度台抗字第921號裁定
    意旨參照），故執行法院應依執行名義所記載內容為形式上
    審查，不得就執行名義文義上所無之記載，自行解釋執行名
    義。又執行法院專司民事強制執行事務，對於私權之爭執，
    並無審認之權限。故在強制執行程序中，如涉及私權之爭執
    ，而其權益關係未盡明確時，應由當事人另依民事訴訟程序
    謀求救濟，要非強制執行法第12條第1項規定聲明異議程序
    所能解決（最高法院79年度台抗字第310號裁定意旨參照）
二、抗告意旨略以：伊前向相對人購買其所興建位於三重○○民營
    市場之房屋及基地，因市場共同通道產生糾紛，其後兩造於
    民國89年8月10日向改制前臺北縣三重市公所（現為新北市
    三重區公所）聲請調解，經改制前臺北縣三重市調解委員會
    於89年8月18日調解成立，作成89年度民調字第647號調解書
    （下稱系爭調解書），其第1條約定「相對人同意接受無償
    無條件由聲請人（即抗告人）使用該座落三重市○○○段○○○段
    000-00（重測後：新北市○○區○○○段000地號，下稱系爭土地
    ）、000-00地號上所有市場通道（下稱系爭通道）及瓦斯管
    、化糞池、水管等現有設施(下稱系爭設施）維持現狀，由
    伊使用」等語。自調解成立後，伊即依系爭調解書內容使用
    系爭通道，相對人亦未於系爭通道設置任何障礙物限制伊使
    用。惟相對人於108年間違反系爭調解書約定，逕於系爭通
    道設置ㄇ型車阻，破壞系爭通道現狀，妨害機車、人力輪椅
    通行，且車輛無法進入系爭通道，系爭設施無法進行維修，
    相對人嗣後雖將ㄇ型車阻變更為P型車阻，惟該P型車阻仍妨
    礙伊使用系爭通道，伊遂以系爭調解書為執行名義，向原法
    院民事執行處（下稱執行法院）聲請強制執行，請求相對人
    應無條件提供系爭土地予伊使用，不得設置車阻阻礙伊人車
    通行，經執行法院以109年度司執字第44057號（下稱系爭執
    行事件）受理。然執行法院竟將兩造於系爭調解書同意之不
    設限使用方式，於109年12月3日之執行命令（下稱系爭執行
    命令）限縮解釋為僅能作為「行人」通行（含行人、輪椅）
    之用，顯違反系爭調解書之真意，且逾越文義解釋。另系爭
    通道使用分區為市場用地且屬法定空地，依法應為基地區分
    所有權人共有及使用，並未限制不得供車輛進入、停放，相
    對人先前亦無反對伊之機車、電動代步車等通行、停放，兩
    造就系爭通道之使用有默示分管契約存在，相對人應無條件
    提供系爭土地予伊使用。執行法院未考量上情，逕認相對人
    於系爭通道上設置P型車阻並無違反通常使用及通行，於110
    年3月11日以109年度司執字第44057號裁定（下稱原處分）
    駁回伊就系爭執行命令之聲明異議，原裁定維持原處分而駁
    回伊之異議，俱有違誤，爰請求廢棄原裁定及原處分等語。
三、經查：
　㈠兩造因系爭通道通行糾紛，於89年8月18日簽訂系爭調解書，
    相對人於108年間於系爭通道設置ㄇ型車阻，其後將ㄇ型車阻
    變更為P型車阻，抗告人則於109年4月9日以系爭調解書為執
    行名義，請求相對人容忍其通行系爭通道，將系爭通道上之
    阻礙移除等情，有民事強制執行聲請狀、照片、系爭調解書
    在卷可稽【見原法院109年度司執字第44057號卷（下稱司執
    卷）第7-9頁、第15頁、第65-67頁、第75頁、第187-188頁
    、第325-327頁】。相對人固已將系爭通道上之ㄇ型車阻變更
    為P型車阻，然觀系爭調解書第1條約定：「相對人同意接受
    無償無條件由抗告人使用系爭土地、000-00地號上所有市場
    通道（即系爭通道）及瓦斯管、化糞池、水管等現有設施維
    持現狀，由抗告人使用」等語（見司執卷第187頁），而系
    爭調解書上所載「使用」係指通行權，供通行之意，為兩造
    所不爭執，有原法院109年9月25日、12月3日執行筆錄附卷
    可稽（見司執卷第231頁、第293頁）。可知兩造於簽立系爭
    調解書時係約定相對人無條件同意抗告人得無償通行使用系
    爭通道及維持系爭設施現狀，並由抗告人使用系爭設施，惟
    就抗告人以何方式通行，則未有約定，亦未為任何限制。參
    以該地區多年前原係市場用地，現市場範圍雖僅剩○○○街附
    近，有執行筆錄在卷可憑（見司執卷第294頁），可知兩造
    簽立系爭調解書時，行人、機車應係往返通行於系爭通道。
    且由系爭調解書於89年成立後至108年間，相對人從未於系
    爭通道設置任何車阻或防礙通行之物品，抗告人於近20年期
    間均係以人、車通行之方式使用系爭通道等節觀之，堪認系
    爭調解書約定由抗告人無償無條件通行使用系爭通道，應係
    供抗告人之人、車通行使用，並無限制僅供行人步行通行。
    又抗告人陳明其所有門牌號碼新北市○○區○○○街00號之建物
    ，一樓出租予第三人作為店面使用，該第三人主要利用一樓
    面向○○○街之鐵捲門出入，二樓以上為抗告人居住使用，抗
    告人僅能利用一樓之後門出入，即使用系爭土地之系爭通道
    往來通行，抗告人之家人復因行動不便，須倚靠輪椅及電動
    代步車為輔助工具，相對人無論設置ㄇ型車阻或P型車阻，均
    有妨礙車輛、電動代步車通行使用之情形，並提出照片為證
    （見司執卷第257-259頁、第325-327頁、第349-353頁），
    是抗告人主張相對人設置P型車阻確實妨礙其使用系爭通道
    及系爭設施之維修，相對人違反系爭調解書第1條約定，應
    可採信。則執行法院於109年12月3日所為相對人不得有妨礙
    抗告人行人通行行為（包括：行人通行、輪椅通行）之執行
    命令（見司執卷第297-298頁），限縮抗告人得通行系爭通
    道之方式僅為行人步行，顯與系爭調解書之約定及真意不符
    ，抗告人對該執行命令聲明異議，應有理由。
　㈡相對人雖辯稱依系爭調解書之內容及當時情境，其從未允諾
    系爭通道可供機車出入或停放，抗告人曲解系爭調解書第1
    條內容，增加系爭調解書所無之權利義務，其設立車阻，行
    人仍能通行，亦不影響系爭設施維持現狀云云。然所謂通常
    使用係應按土地之位置、地置、地勢、面積或其用途定之，
    固不以從來使用之方法為標準，但仍應考慮使用之目的、方
    法進行衡量。系爭調解書既已約定相對人應無條件同意抗告
    人使用系爭土地通行及使用系爭設施，而設置P型車阻確實
    妨礙抗告人之人、車進出，已如前述，難謂有合於通常使用
    之情形。惟系爭通道僅供通行使用，抗告人並無得占用系爭
    通道停車之權限，則屬當然。另相對人辯稱若不設置車阻會
    有第三人將汽、機車駛入系爭通道，造成人車爭道之危險，
    嚴重破壞居住安寧及週邊環境云云，並提出消防局表示意見
    之會議紀錄為證（見司執卷第183-184頁）。然上開會議紀
    錄有關消防局意見為「夜間住戶停放車輛具有危險性，建議
    不適合停放車輛」等語，要與抗告人之人、車能否通行系爭
    通道無涉，且第三人將汽、機車駛入或停放系爭通道，係屬
    相對人對於第三人訴請排除侵害之另一問題，尚不得執此作
    為其得裝設P型車阻及違反系爭調解書約定之事由。原法院
    司法事務官未為詳查，逕認裝設P型車阻行人仍得通行系爭
    通道，不影響抗告人之通行使用，而駁回抗告人就系爭執行
    命令之異議，似嫌速斷。
  ㈢至抗告人主張系爭通道使用分區為市場用地且屬法定空地，
    依法應為基地區分所有權人共有及使用，並未限制不得供車
    輛進入、停放，兩造就系爭通道之使用有默示分管契約存在
    ，相對人應無條件提供系爭土地予其使用云云。然系爭土地
    係相對人、第三人陳進興、陳進益、陳進誠所共有，有土地
    登記謄本、新北市地籍異動索引附卷可稽（見司執卷第109-
    113頁），顯與抗告人上開主張不符，且系爭通道是否屬法
    定空地，兩造間有無默示分管契約存在等，係屬實體上權利
    義務之爭議，非專司民事強制執行事務之執行法院所得審認
    ，併此敘明。
四、綜上所述，系爭執行命令限縮抗告人得通行系爭通道之方式
    僅為行人步行，顯與系爭調解書之約定及真意不符，抗告人
    對該執行命令聲明異議，應有理由，原法院司法事務官以原
    處分駁回抗告人之異議，原裁定予以維持，均有未洽。抗告
    意旨指摘原裁定及原處分不當，求予廢棄，為有理由。惟本
    件執行程序之執行方法究如何執行為宜，應由執行法院依現
    況為後續處理。爰由本院將原裁定及原處分廢棄，由執行法
    院另為適法之處理。
五、據上論結，本件抗告為有理由，爰裁定如主文。
中　　華　　民　　國　　110 　年　　9 　　月　　30　　日
                民事第十二庭
                      審判長法  官  陳秀貞
                            法  官  毛彥程
                            法  官  蔡世芳
正本係照原本作成。
本裁定除以適用法規顯有錯誤為理由外，不得再抗告。如提起再
抗告，應於收受送達後10日內委任律師為代理人向本院提出再抗
告狀。並繳納再抗告費新臺幣１千元。
中　　華　　民　　國　　110 　年　　10　　月　　1 　　日
  　　　　　　　　　　　　　書記官　何敏華